臺灣桃園地方法院民事判決　　　　　　 95年度重訴字第180號
原　　　告　丙○○
　　　　　　丁○○
上二人共同
訴訟代理人　呂理胡律師
被　　　告　甲○○
　　　　　　戊○○○
上二人共同
訴訟代理人　陳祖德律師
前列二人共同
複　代理人　庚○○
上列當事人間請求損害賠償等事件，於民國96年7 月5 日辯論終
結，本院判決如下：
    主  文
原告之訴及假執行之聲請均駁回。
訴訟費用由原告負擔。
    事實及理由
壹、程序方面：
    按訴狀送達後，原告不得將原訴變更或追加，但因情事變更
    而以他項聲明代最初之聲明者，不在此限，民事訴訟法第25
    5 條第1 項第4 款定有明文。本件原告原起訴聲明為：被告
    甲○○與被告戊○○○就坐落桃園縣八德市○○段1290、12
    93、1317、1324、1327、1328地號土地六筆於民國94年4 月
    2 日所為所有權贈與行為應予撤銷。被告戊○○○就前項撤
    銷部分應塗銷所有權之登記。被告依上開第1 、2 項將系爭
    土地回復登記於被告甲○○名下後，被告甲○○應將所有坐
    落桃園縣八德市○○段1290、1293、1317、1324、1327、13
    28地號共六筆土地所有權移轉登記予原告丙○○持份8157/1
    0000所有，原告丁○○持份1843/10000所有。嗣其於本院民
    國96年5 月10日言詞辯論期日將聲明變更為：被告應給付原
    告丙○○46,747,041元及自96年2 月10日起至清償日止，按
    年息百分之五計算之利息。被告應連帶給付原告丁○○10,5
    60,793元及自95年2 月10日起至清償日止，按年息百分之五
    計算之利息。原告並陳稱係因系爭土地所有權業已移轉與第
    三人，至無法撤銷贈與行為，顯已給付不能，爰依法請求變
    更訴之聲明以代替原聲明。依上揭法律規定，應予准許，附
    此敘明。
貳、實體方面：
一、原告起訴主張：兩造為兄弟關係，大部分家產均登記予被告
    甲○○名下，民國（下同）67年間兄弟分家，因當時法令禁
    止農地分割，未能將土地移轉登記予原告，被告甲○○乃立
    「覺書」書明其應將其名義所有坐落八德鄉○○○段1-18地
    號土地分割679 坪予訴外人乙○○、903 坪予原告丙○○、
    204 坪予原告丁○○，將來該地依法可以分割時，其應即交
    出一切文件、印鑑移轉登記為原告所有，嗣上述土地於83年
    間經公佈為都市計畫住宅區，依規定需先辦理自地重劃後始
    可建築使用，且如未辦理自地重劃即先分割移轉登記，將來
    土地位置、面積均會變動而不利各自使用，兩造兄弟間乃約
    定將分割登記之時間變更為被告甲○○自辦市地重劃後，再
    依「覺書」移轉登記予兄弟所有，被告甲○○於協調後已依
    「覺書」，再扣除部分抵償其子之債務後，將土地移轉予訴
    外人乙○○指定之其子呂彥良、己○○所有，惟迄未移轉登
    記與原告。上述土地業經重劃為八德市○○段1290、1293、
    1317、1324、1327、1328等地號（下稱系爭土地），原告前
    曾委請律師發函與被告甲○○請求協議土地移轉登記事宜，
    未獲置理，原告更於95年4 月18日始知悉其竟於92年4 月2
    日將系爭土地贈與移轉登記予其知情之配偶即被告戊○○○
    。又被告甲○○除對原告負有債務外，尚有銀行貸款新台幣
    （下同）55,000,000元，資產顯不足償還負債，尚將系爭土
    地贈與移轉予被告戊○○○，顯有害於全體債權人。又兩造
    迄95年仍尚就「覺書」給付之履行方法進行協商中，為此，
    爰依民法第244 條之規定及「覺書」提起本件訴訟，又系爭
    1290、1293地號土地已於95年8 月24日移轉訴外人張銀森，
    並信託與呂志銘，另系爭1317、1327、1328地號土地與同段
    1318地號土地合併分割為1317、1317-1、1317-12 共13筆土
    地，於96年2 月9 日移轉與訴外人陳定崇；系爭1324與同段
    1323地號土地合併分割為1323、1323-1、1323-3共4 筆土地
    ，現所有權人變更為訴外人藍凱騰、藍振嘉。故因系爭土地
    所有權移轉與第三人，致無法撤銷被告間之贈與行為，已給
    付不能，爰變更為損害賠償請求。又依被告所立覺書之約定
    ，原告可得請求之面積經土地重劃比率0.58修正後，原告丙○○應得範圍變更為523.74坪，原告丁○○變更為118.32坪
    ，再以系爭土地之公告現值每平方公尺27,000元計算損害賠
    償額。並聲明以：被告應給付原告丙○○46,747,041元及自
    96 年2月10日起至清償日止，按年息百分之五計算之利息。
    被告應連帶給付原告丁○○10,560,793元及自95年2 月10日
    起至清償日止，按年息百分之五計算之利息。願供擔保請准
    宣告假執行。
二、被告則以：系爭土地原為農地係兩造之先父即訴外人呂傳鐘
    於53年12月24日向他人買受而登記與被告甲○○名義，其餘
    兄弟也各有登記土地，後呂傳鐘於55年12月14日亡故，迨至
    64年9 月5 日，被告甲○○出具分鬮書及覺書，同意俟系爭
    土地將來可分割時，將土地移轉登記與原告及訴外人即兩造
    長兄乙○○所有，而原告亦應同時將其他地段登記於其各人
    名下所有土地按被告所分配之比例移轉登記與被告甲○○，
    嗣後兩造從未再為任何變更或補充協議。系爭土地於70年9
    月8 日起已可分割，被告之長兄乙○○業已分割並辦妥移轉
    登記取得其應有部份之土地所有權，然原告卻因不願繳納二
    千餘萬元之增值稅，從未行使請求被告甲○○移轉登記之權
    利，被告甲○○亦未為承認之意思表示，時效完成後，被告
    甲○○更未以契約承認債務，是其請求移轉登記之權利已罹
    於15年之時效而告消滅。另本件縱如原告所言系爭農地係信
    託祖產，而原告為其中之繼承人，依農業發展條例第17條第
    1 項規定，其回復請求權時效亦已消滅。再者「覺書」上所
    載八德鄉○○○段1-18地號，亦經桃園縣政府實施土地重劃
    ，就土地逕為分割且與鄰地相互交換，再經重測，故原地號
    土地位置面積皆有所改變，原告狀稱上開1-18地號土地經重
    劃，變更地號為八德市○○段1290、1293、1317、1324、13
    27、1328等6 筆地號，已非真正，且該6 筆土地之面積亦與
    1-18地號面積不相符，而其中1290、1293地號土地係被告戊○○○與訴外人呂淑靜、呂美娟等3 人共有，原告竟請求戊○○○塗銷登記回復甲○○後，再就全筆土地移轉登記給原
    告，容有違誤；再觀諸「覺書」所載移轉稅捐費用由5 大房
    平均分擔，可見受贈人各人乃係按全部土地面積比例計算，
    原告訴請被告將上開6 筆土地全部持分移轉登記與伊二人，
    與「覺書」不符等語資為抗辯。並聲明以：原告之訴及假執
    行之聲請均駁回。
三、本件不爭執事項：
(1)、被告甲○○前曾同意將其名義所有座落八德鄉○○○段1-18
    地號土地分割679 坪予訴外人乙○○、903 坪予原告丙○○
    、204 坪予原告丁○○，將來該地依法可以分割時，其應即
    交出交出一切文件、印鑑移轉登記為原告等所有，移轉稅捐
    費用等由5 大房平均分擔，並書立「覺書」1 紙。嗣70年9
    月8 日起系爭土地已可分割。被告甲○○已依「覺書」將系
    爭土地移轉登記予訴外人乙○○所指定之其子呂彥良、己○○所有，惟迄未移轉登記與原告。
(2)、被告確已收受原告委請律師於94年9 月所發之94長知字第27
    號函。
(3)、桃園縣八德市○○段1290、1293、1317、1324、1327、1328
    等地號土地雖係自八德鄉○○○段1-18地號土地分割出，惟
    該6 筆土地再經重劃及重測，與原地號土地位置面積皆有所
    改變。
(4)、被告甲○○於92年4 月2 日將系爭土地贈與移轉登記予被告
    戊○○○，又被告甲○○有銀行貸款5,500 萬元。
四、本院判斷：本件原告請求被告甲○○因無法移轉登記系爭土
    地之損害賠償，惟此為被告堅決否認並以事實及理由欄二陳
    述置辯。是本件之爭點乃在於：原告之請求權是否業經時效
    消滅？
(1)、按「請求權，因十五年間不行使而消滅。」、「消滅時效，
    自請求權可行使時起算。」、「請求權已經時效消滅，債務
    人仍為履行之給付者，不得以不知時效為理由，請求返還；
    其以契約承認該債務或提出擔保者亦同。」民法第125 條前
    段、第128 條前段、第144 條第2 項分別定有明文。本件原
    告係依據其與被告甲○○間簽定之覺書約定，請求被告甲○○移轉登記系爭土地，因系爭土地業已移轉登記予他人所有
    ，乃變更為損害賠償之請求，被告則以時效業已消滅以資抗
    辯，是本件覺書究竟係何時簽定，厥為本件之重要爭點。經
    查，被告抗辯覺書係於64年9 月5 日簽定，原告則否認前述
    覺書之簽定期間，惟依據覺書記載「立覺書字人甲○○所有
    名義之坐落八德鄉○○○段壹之拾捌地號內，因兄弟分家立
    覺書人應分割六七九坪與長兄乙○○，另應分割九０三坪給
    與次兄丙○○，又另分割二０四坪與四兄丁○○所有，將來
    該地依法可以分割時，立覺書人應即交出所需一切文件、印
    鑑分割移轉登記為乙○○、丙○○、丁○○等所有。至於所
    需移轉稅捐、費用等由五大房平均負擔，不得有推諉等情事
    ，恐口無憑，立此為據。立覺書人甲○○。」等內容，再佐
    以原告亦不爭執系爭土地於70年9 月8 日即已取得分區使用
    證明，為住宅區，則自斯時起即已可分割，並辦理移轉登記
    ，且原告與被告甲○○之長兄乙○○亦已於嗣後分割並辦妥
    移轉登記取得其應有部分之土地所有權等情，則前述覺書顯
    然應早於70年9 月8 日之前所簽訂，而原告之請求權應於70
    年9 月8 日斯時起即處於可得行使之狀態，原告卻並未於15
    年內行使移轉登記之請求權，遲至95年6 月15日始起訴請求
    撤銷被告甲○○、戊○○○間就系爭土地之贈與行為，嗣因
    系爭土地業已移轉第三人所有，而變更聲明為請求損害賠償
    之訴，則被告抗辯原告之移轉登記請求權業已時效消滅，當
    屬有據，應予採信。
(2)、綜上所述，被告抗辯本件原告之移轉登記請求權業因時效完
    成而消滅，既屬有據，則依據民法第144 條第1 項規定，債
    務人得拒絕給付，故原告據此變更請求被告因不能移轉系爭
    土地之損害賠償，即屬於法不合，不應准許，應予駁回。又
    原告之訴既經駁回，其假執行之聲請亦失所附麗，併予駁回
    之。
據上論結，本件原告之訴為無理由，依民事訴訟法第78條，判決
如主文。
中　　華　　民　　國　　96　　年　　7　　月　　26　　日
                  民事第三庭    法　官　陳清怡
以上正本係照原本作成
如對本判決上訴，須於判決送達後20日內向本院提出上訴狀
中　　華　　民　　國　　95　　年　　7　　月　　26　　日
                               書記官　王羽潔
